臺灣桃園地方法院民事判決
110年度訴字第1164號
原      告  呂聖輝  
訴訟代理人  柯清貴律師
被      告  邱德勝  
訴訟代理人  游振輝  
            呂學鐘  
上列當事人間確認通行權存在等事件，本院於民國111年4月21日
言詞辯論終結，判決如下：
    主      文
原告之訴駁回。
訴訟費用由原告負擔。
    事實及理由
一、訴狀送達後，原告不得將原訴變更或追加他訴，但請求之基
    礎事實同一者、擴張或減縮應受判決事項之聲明者，不在此
    限，民事訴訟法第255條第1項但書第2款、第3款定有明文。
    原告起訴原聲明：（一）請求確認原告就被告所有坐落桃園
    市○○區○○○段○○○段0000地號土地（下稱1440地號土地）如起
    訴狀附圖所示編號A部分（實際位置及面積以地政機關實測
    為準）範圍之土地有通行權存在。（二）被告就前項通行範
    圍内土地不得有設置地上物或為其他妨礙或阻撓原告通行之
    行為。（三）被告應將1440地號土地上如起訴狀附圖所示編
    號B部分之地上物（圍牆，實際位置及面積以地政機關實測
    為準）拆除，並不得再設置地上物或為其他妨礙或阻撓原告
    通行之行為。嗣變更聲明為：（一）請求確認原告就被告所
    有1440地號土地如附圖所示編號A部分、面積27平方公尺土
    地，有通行權存在。（二）被告就前項通行範圍内土地不得
    有設置地上物或為其他妨礙或阻撓原告通行之行為。（三）
    被告應將1440地號土地上，如附圖所示編號B部分、面積1平
    方公尺之地上物拆除，並不得再設置地上物或為其他妨礙或
    阻撓原告通行之行為。原告所為聲明之變更，合於前揭規定
    ，應予准許。
二、原告主張：原告為桃園市○○區○○○段○○○段0000地號及1439地
    號土地（下分稱1437地號土地、1439地號土地，合稱系爭土
    地）之所有權人，系爭土地未緊鄰公路，且因被告所有1440
    地號土地之阻斷，導致與公路即桃園市大園區五福路（下稱
    五福路）間無適宜之聯絡，致使農業機具無法正常進出系爭
    土地，系爭土地因無法整地而閒置荒廢至今，應屬袋地，原
    告自得通行周圍土地以至公路。系爭土地聯絡公路之適宜方
    式，係利用周圍之桃園市○○○段000000000000000000○0地號
    等土地、被告所有之1440地號土地、臺灣桃園農田水利會所
    有同段1479之3地號土地，其中除1440地號土地有部分係供
    主祀土地公之五權福德宮管理委員會使用外，其他通行所經
    前揭土地均為可提供不特定第三人通行使用之空地，為侵害
    最少之通行路線，系爭土地為農牧用地，土地分區為一般農
    業區，基於耕種稻作等農作物需求，並考量農業耕種機械化
    及系爭土地合計面積達1240平方公尺，將來收成時亦有以貨
    車載運作物之必要，應有可供大型農耕機具及自用小貨車進
    出之寬度，一般農用機具或自用小貨車寬度約2公尺，大型
    農用機具寬度逾2公尺，轉彎時應有一定之迴轉半徑，基於
    通行安全及通行需求，通行寬度至少應有3公尺，更何況143
    9地號土地面積964平方公尺，依法得申請建築農舍使用，更
    應依消防法規保留消防通道，系爭土地通行寬度至少應有3
    公尺，始為供通常使用之適宜聯絡通道。爰依民法第787條
    第1項規定，確認原告對被告所有1440地號土地如附圖所示
    編號A部分土地之通行權存在，1440地號土地上如附圖所示
    編號B部分地上物已妨害原告通行權，並依民法第767條第2
    項準用第1項規定，請求被告容忍原告通行，將妨礙原告通
    行之如附圖所示編號B部分地上物拆除，不得有設置地上物
    或為其他妨礙或阻撓原告通行之行為。並聲明：（一）請求
    確認原告就被告所有1440地號土地如附圖所示編號A部分、
    面積27平方公尺土地，有通行權存在。（二）被告就前項通
    行範圍内土地不得有設置地上物或為其他妨礙或阻撓原告通
    行之行為。（三）被告應將1440地號土地上，如附圖所示編
    號B部分、面積1平方公尺之地上物拆除，並不得再設置地上
    物或為其他妨礙或阻撓原告通行之行為等語。
三、被告則以：系爭土地過去皆利用桃園市○○區○○○段○○○段0000
    ○0地號、1436之3地號土地（下分稱1436之6地號土地、1436
    之3地號土地）通行至五福路，未曾受他人阻礙，系爭土地
    已有適宜之聯絡方式，並無通行被告所有1440地號土地之必
    要。原告本件主張之通行權，係為獲取其主觀上就系爭土地
    更高使用利益，任意擴張通行範圍，與袋地通行權之要件有
    間，亦與袋地通行權之立法目的相悖，故原告主張被告應容
    忍其通行，不得有設置地上物或為其他妨礙或阻撓通行之行
    為，並請求被告將妨礙原告通行之圍牆拆除，顯屬無據等詞
    ，資為抗辯，並答辯聲明：原告之訴駁回。
四、按土地因與公路無適宜之聯絡，致不能為通常使用者，土地
    所有人得通行周圍地以至公路，民法第787條第1項定有明文
    。所謂得通行之周圍地，並不以現為道路，或係最近之聯絡
    捷徑為限，且其通行範圍以使袋地得為通常使用為已足，不
    得因通行權人個人特殊用途、或道路是否整齊美觀之市容考
    量，而損及周圍地所有人之利益。所指通常使用，係指在通
    常之情形下，一般人車得以進出並聯絡至公路而言。
五、經查：
（一）原告主張系爭土地為原告所有，系爭土地為農牧用地，土
      地分區為一般農業區，1440地號土地為被告所有之事實，
      業據提出土地登記謄本為證，且為被告所不爭執，堪信為
      真實。
（二）原告前揭主張系爭土地未緊鄰公路，且因被告所有1440地
      號土地之阻斷，導致與五福路間無適宜之聯絡，應屬袋地
      ，自得通行周圍之被告所有1440地號土地以至五福路等情
      ，固據提出地籍圖謄本、照片等為證。被告對於原告提出
      之地籍圖謄本及照片雖不爭執，惟以前詞辯稱系爭土地過
      去皆利用1436之6地號、1436之3地號土地通行至五福路，
      無通行被告所有1440地號土地之必要，否認原告對其土地
      有通行權，且提出照片為證。原告不爭執系爭土地得經由
      1436之6地號、1436之3地號土地聯絡至五福路，但主張系
      爭土地聯絡至五福路之通道寬度至少應有3公尺等語。本
      院囑託桃園市蘆竹地政事務所於110年12月22日並會同兩
      造至系爭土地及1440地號土地勘驗測量，勘驗系爭土地現
      狀未有農作物，現場都是泥土等情（見本院110年12月22
      日勘測筆錄），與原告110年10月22日提出書狀所附系爭
      土地照片所示雜草叢生之狀況不同，顯然系爭土地已經過
      整地，並無原告所稱系爭土地因1440地號土地之阻斷，與
      五福路間無適宜之聯絡，系爭土地因農機車輛無法進入而
      無法整地之情事。原告既已完成系爭土地之整地，足見系
      爭土地整地之機具、材料及雜草之清除運送等均得經由現
      行之1436之6、1436之3地號土地聯絡至五福路，得為通常
      之使用。至於原告主張欲使用大型農耕機具及1439地號土
      地得依法申請建築農舍應保留消防通道，系爭土地聯絡至
      五福路之通道寬度至少應有3公尺云云，均為原告個人對
      系爭土地使用之未來規劃，與通常農地使用方法及現況不
      符，建築農舍及其應保留之消防通道更為原告個人特殊用
      途，與鄰地通行權旨在解決之基本通行無關。揆諸前揭規
      定及說明，原告本於民法第787條規定請求確認原告就被
      告所有1440地號土地如附圖所示編號A部分土地有通行權
      存在，自屬無據。原告主張通行被告所有之1440地號土地
      既無理由，其主張被告應將原告通行範圍之1440地號土地
      上如附圖所示編號B部分圍牆之地上物拆除，不得設置地
      上物或為其他妨礙或阻撓原告通行之行為等，自無理由。
六、綜上所述，原告依民法第787條規定，請求確認原告就被告
    所有1440地號土地如附圖編號A部分土地有通行權存在，並
    依民法第767條第2項準用同條第1項規定，請求被告就前揭
    範圍土地不得有設置地上物或為其他妨礙或阻撓原告通行之
    行為、應將1440地號土地上如附圖所示編號B部分地上物拆
    除，並不得再設置地上物或為其他妨礙或阻挽原告通行之行
    為，均無理由，應予駁回。
七、本件事證已臻明確，兩造其餘攻擊防禦方法及證據，經斟酌
    後均不足以影響本判決結果，爰不一一論述，附此敘明。
八、據上論結，本件原告之訴為無理由，依民事訴訟法第78條，
    判決如主文。
中　　華　　民　　國　  111   年　  5 　　月　　27　　日
                  民事第二庭  法　官　謝宜伶
正本係照原本作成。
如對本判決上訴，須於判決送達後二十日內向本院提出上訴狀。
如委任律師提起上訴者，應一併繳納上訴審裁判費。
中　　華　　民　　國　　111 　年　　6 　　月　　1 　　日
                              書記官  李仲旻